臺灣高雄地方法院民事判決　九十一年度訴字第二一五號
　　原　　　告　中國石油股份有限公司
　　法定代理人　乙○○
　　法定代理人　甲○○
右當事人間請求給付履約保證金事件，本院判決如左：
    主      文
被告應給付原告新台幣陸拾萬元，及自民國九十年十一月二十四日起至清償日止，按
週年利率百分之五計算之利息。
訴訟費用由被告負擔。
本判決於原告以新台幣貳拾萬元為被告供擔保後得假執行；但被告於假執行程序實施
前以新台幣陸拾萬元為原告預供擔保後得免為假執行。
    事      實
甲、原告方面：
一、聲明：求為判決除假執行擔保金額外，如主文所示。
二、陳述：
（一）原告與被告泉發加油站股份有限公司於民國八十九年九月二十八日簽定「中國
      石油股份有限公司汽車加油站自願加盟契約書」（下稱系爭加盟契約書），依
      加盟契約書第十六條之約定，契約期間自八十九年十月一日起至九十四年九月
      三十日止，共計五年，且加盟契約書第四條第三項、第三條第二項、第十七條
      第一項第二款分別約定：「本契約加盟站所販售之汽、柴油限向甲方（原告）
      批購。」、「為確保本契約之履行，乙方（被告）應於簽約時，交付甲方現金
      或本票計新台幣（下同）六十萬元整，作為履約保證金，契約屆滿時，無息返
      還（若使用本票，如本契約有效期間超過三年者，應於契約屆滿三年時，重新
      開立本票抽換）。」、「乙方如有下列情事之一者，視為違約，甲方得視情節
      輕重終止本契約、請求損害賠償，並得沒收履約保證金；．．．（二）違反本
      契約第四條第三款之約定者。」，故被告若在加盟期間違反加盟契約書第四條
      第三項之約定向原告以外之人批購汽、柴油時，原告即得依加盟契約書第十七
      條第一項第二款之規定終止契約、請求損害賠償並沒收履約保證金。
（二）嗣被告自八十九年十二月十六日起，違約向原告以外之油商即台塑石化股份有
      限公司（下稱台塑公司）批購油品，原告即依加盟契約書第十七條第一項第二
      款、第三條第二項之約定，於八十九年十二月二十九日以存證信函向被告終止
      契約並請求給付懲罰性違約金六十萬元，惟被告迄未給付，爰依加盟契約法律
      關係，請求判決如主文所示。
三、證據：提出加盟契約書、存證信函、行政院公平交易委員會（下稱公平會）於九
    十年三月八日第四八七次委員會議就原告被檢舉向簽約加油站收取履約保證金乙
    案決議文、公平會九十年一月十八日（九十）公貳字第八九一四八七六─００八
    號函、原告提供自願加盟站服務措施一覽表、原告油品行銷事業部九十年二月一
    日（九十）行銷盟九００一０八三０號函、沒收違約加盟站履約保證金之合理性
    說明書及被告於九十年間購油量統計表各一份為證。
乙、被告方面：
    被告經合法通知，未於最後言詞辯論期日到場，據其先前到庭聲明及陳述如後：
一、聲明：
（一）原告之訴及假執行之聲請均駁回。
（二）訴訟費用由原告負擔。
（三）如受不利判決，願供擔保請求免為假執行之宣告。
二、陳述：
（一）被告對於簽訂系爭加盟契約書，並自八十九年十二月間起向台塑公司購油之事
      實並不爭執，惟目前多數石油產品並未開放進口，國內油品市場尚未全面自由
      化，則原告於八十九年間以被告不加盟即斷油，簽約後後若違約即沒收履約保
      證金六十萬元，顯有限制競爭或防礙公平競爭之虞，依公平交易法第十九條第
      六款之規定意旨，該約定應屬無效。且被告事實上並未繳交履約保證金，原告
      亦未有異議，足證履約保證金之約定應無拘束被告之意，且加盟契約並未約定
      原告違約亦應繳交履約保證金六十萬元，該契約顯失公平，履約保證金之約定
      有違公序良俗，依法應屬無效。
（二）原告於八十九年十一月間擅自調高油價，雖原告實際供應價格未高於其他公司
      ，惟原告上開調高油價之行為已造成購油民眾之恐慌，縱被告仍以原價出售，
      仍無解於購油民眾之恐慌心理，致被告公司營業額遽減二成，另原告之優惠獎
      勵條件較台塑公司為低，此部分損失應由原告負責，被告主張抵銷之。縱認原
      告得請求被告給付違約金，惟加油站之設備等費用均由被告支出，原告請求六
      十萬元之違約金，顯屬過高，應減至十萬元為適當，請求判決如被告聲明所示
      。
三、證據：被告並未提出任何證據資料。
    理      由
一、被告經合法通知，未於最後言詞辯論期日到場，核無民事訴訟法第三百八十六條
    所列各款情形，爰依原告之聲請，由其一造辯論而為判決。
二、原告主張：兩造於八十九年九月二十八日簽定加盟契約書，約定被告所販售之油
    品限向原告批購，如有違約，原告得視情節輕重終止契約、請求損害賠償，並沒
    收履約保證金六十萬元，嗣被告自八十九年十二月十六日起違約向台塑石油公司
    批購油品，原告依約向被告終止契約並請求給付懲罰性違約金六十萬元，惟被告
    迄未給付，爰依加盟契約法律關係，請求判決如主文所示等語。被告則以：原告
    於八十九年間以被告不加盟即斷油，而簽約後若違約即沒收履約保證金，顯有限
    制競爭或防礙公平競爭之虞，該沒收保證金約定應屬無效，且被告並未繳交保證
    金，原告亦未有異議，該約定應無拘束被告之意，且契約並未約定原告違約亦應
    繳交履約保證金，顯失公平，有違公序良俗，又因原告於八十九年十一月間擬調
    高油價，造成購油民眾恐慌，致被告營業額遽減，另原告之優惠條件較台塑公司
    為低，此部分損失應由原告負責，被告主張抵銷之，縱認原告得請求給付違約金
    ，惟原告請求六十萬元顯屬過高，應減至十萬元為適當置辯。
三、原告主張之事實，已據其提出兩造不爭執為真正之加盟契約書、存證信函、公平
    會第四八七次會議決議文、公平會九十年一月十八日（九十）公貳字第八九一四
    八七六─００八號函、自願加盟站服務措施一覽表、原告公司油品行銷事業部九
    十年二月一日（九十）行銷盟九００一０八三０號函、沒收違約加盟站履約保證
    金之合理性說明書及被告於九十年間購油量統計表各一份為證。被告固不否認兩
    造簽訂系爭加盟契約書，並違約向台塑公司購買油品之事實，惟以前詞置辯。故
    本件應審究者為：
    (一)加盟契約書所載「履約保證金」之性質為何？
    (二)被告有無違約而構成原告得終止契約並請求給付履約保證金之事由？
    (三)原告請求交付履約保證金行為是否違反公平交易法之規定或違反公序良俗之情
      ？
    (四)違約金之約定有無過高之情？
    (五)被告有無可向原告主張抵銷之權利？
    茲將本院判斷內容詳述如後：
（一）加盟契約書所載「履約保證金」之性質為何？
  、按當事人得約定債務人於債務不履行時，應支付違約金。違約金，除當事人另
      有訂定外，視為因不履行而生損害之賠償總額。其約定如債務人不於適當時期
      或不依適當方法履行債務時，即須支付違約金者，債權人除得請求履行債務外
      ，違約金視為因不於適當時期或不依適當方法履行債務所生損害之賠償總額，
      民法第二百五十條定有明文。是違約金有賠償性違約金及懲罰性違約金，其效
      力各自不同。前者以違約金作為債務不履行所生損害之賠償總額；後者以強制
      債務之履行為目的，確保債權效力所定之強制罰，於債務不履行時，債權人除
      得請求支付違約金外，並得請求履行債務，或不履行之損害賠償。當事人約定
      之違約金究屬何者，應依當事人之意思定之。（最高法院八十六年度台上字第
      一六二０號判決參照）。
  、查依系爭加盟契約第三條第二款約定：「為確保本契約之履行，乙方（被告）
      應於簽約時，交付甲方（原告）現金或本票新台幣六十萬元整，作為履約保證
      金，契約屆滿時，無息返還」，有系爭加盟契約書一份為證；而被告復自認兩
      造於簽約確有須交付現金或本票予原告，充作保證金之約定，準此，該履約保
      證金即屬違約金之性質。又加盟契約書第十七條第一項第二款約定被告違約時
      （即違反加盟契約書第四條第三款之約定向他人批購油品），原告得視情節輕
      重終止契約、沒收履約保證金六十萬元外，尚得向被告請求損害賠償等約定觀
      之，顯示系爭加盟契約書第三條第二項所約定違約金之目的，係為確保債權效
      力所定之強制罰，於被告債務不履行時，原告除得請求支付違約金外，並得請
      求履行債務，或不履行之損害賠償，其約定違約金之性質應屬懲罰性之違約金
      。加盟契約書第三條第二項之規定性質上既為懲罰性違約金之約定，而違約金
      契約性質上為諾成契約，只要雙方意思表示一致，不待交付履約保證金或提出
      其他懲罰性違約金之擔保，該懲罰性違約金之約定即有效成立，被告應受該契
      約條款之拘束。被告辯稱簽約後伊並未繳納現金或簽發本票予原告，足證該違
      約金之約定無拘束被告之意云云，容有誤會。
（二）被告有無違約而構成原告得終止契約並請求給付履約保證金之事由？
      又依系爭加盟契約書第四條第三款就商品供應方式為：「本契約加油站所販售
      之汽、柴油限向甲方批購」；而契約書第十七條第一項第二款就契約終止約定
      ：「乙方如有下列情事之一者，視為違約，甲方得視情節輕重終止本契約、請
      求損害賠償，並得沒收履約保證金；．．．（二）違反本契約第四條第三款之
      約定者。」，則依上開契約約定事項，原告在兩造契約期間，即自八十九年十
      月一日起至九十四年九月三十日止，不得向原告以外之其他業者即台塑公司購
      買油品，若被告未經原告同意逕向台塑公司購買油品而違反上開約定，即屬構
      成違約行為，原告自得視情節輕重終止契約及沒收履約保證金，此為被告所明
      知。而被告於簽訂加盟契約後，竟違反上開約定，自八十九年十二月十六日起
      ，改向台塑公司購入油品之事實，則為兩造所不爭執，是被告既未經被告同意
      ，逕向台塑公司購油販售，顯然違反加盟契約第四條第三款之規定，被告自得
      依加盟契約第十七條第一項第二款規定終止契約並沒收履約保證金甚明。故原
      告在被告違約向台塑公司購油後，依加盟契約書第十七條第一項第二款、第三
      條第二項之規定，於八十九年十二月二十九日以存證信函向被告終止契約，並
      請求被告給付懲罰性違約金六十萬元，揆諸前揭規定，即屬正當。
（三）原告請求給付履約保證金行為是否違反公平交易法之規定或違反公序良俗之情
      ？
  I、按事業以不正當限制交易相對人之事業活動為條件，而與其交易之行為，而有
      限制競爭或妨礙公平競爭之虞者，事業不得為之，公平交易法第十九條第六款
      定有明文。又本法第十九條第六款所稱限制，指搭售、獨家交易、地域、顧客
      或使用之限制及其他限制事業活動之情形。前項限制是否不正當，應綜合當事
      人之意圖、目的、市場地位、所屬市場結構、商品特性及履行情況對市場競爭
      之影響等加以判斷，同法施行細則第二十五條設有規定。本件原告固主張目前
      多數石油產品並未開放進口，國內油品市場尚未全面自由化，原告於八十九年
      間以被告不加盟即斷油，簽約後若違約即沒收履約保證金六十萬元，顯有限制
      競爭或妨礙公平競爭之虞，該約沒收履約保證金之約定即屬無效云云，然為原
      告所否認，並提出行政院公平交易委員會九十年三月八日第四八七次委員會議
      之決議供參，而依該決議意旨認為：
    原告收取履約保證金類同於一般連鎖加盟之通路事業，為穩定其加盟經營關係
      ，加盟業主對於加盟店收取加盟金或保證金，確保其於契約期間內不會任意脫
      離連鎖加盟體系，此在國內外通路市場實務甚為常見，且原告對加盟商之加油
      站（包括被告）亦提供一定之服務措施，其對違約之加盟商收取相當民法第二
      百五十條懲罰性違約金之履約保證金，並未涉及不當濫用獨占地位，過度限制
      市場競爭，應屬具有合理事由之事業經營行為。
    兩造於八十九年九月二十八日簽訂系爭加盟契約時，台塑公司已於同年九月十
      一日上市供油，被告之加盟商縱對原告之經營方式不予認同，惟當時原告同時
      提供「自願加盟」、「供貨聯盟」、「油品買賣」或「無約單筆現金購油」等
      四種買賣方式供加盟商選擇，而復無具體事證足認原告濫用其獨占地位，假藉
      斷油威脅，迫使被告必須簽訂系爭「自願加盟」契約，則原告對違約之被告收
      取履約保證金，應屬避免加油站任意變更交易對象，穩定加盟體系與減低交易
      風險所採取之預防措施。
    原告依系爭加盟契約條款對於違約之加盟商收取履約保證金，屬穩定交易風險
      之契約權利正當行使，而依目前市場競爭情形，自原告展開對違約加盟商採取
      沒收履約保證金之行為後，仍陸續有原告之簽約加油站甘冒履約保證金被沒收
      之風險，違約轉向台塑公司購油，則原告之沒收履約保證金行為，對於供油業
      者關於加油站零售市場之競爭，尚不致發生限制競爭之效果。
  II、綜上公平會之決議內容，顯示原告對違約加盟商沒收履約保證金之行為，尚未
      至違反公平交易法之規定，則被告所指之交易條款既為被告當時自行選擇之「
      自願加盟」契約所涵蓋，應屬私法自治原則下之契約自由，該交易條款即無違
      反民法第七十二條法律行為違反公序良俗而無效之情事可言，被告自應受該契
      約條款之拘束。從而原告依據系爭加盟契約，向違約之被告終止契約並請求交
      付履約保證金（懲罰性違約金），應屬契約權利之正當行使，尚難認有違反公
      平交易法之規定自明。
（四）違約金之約定有無過高之情？
  、按約定之違約金過高者，法院得減至相當之金額，民法第二百五十二條定有明
      文，又違約金之約定金額如過高，法院均得依民法第二百五十二條減至相當之
      金額（最高法院五十年台抗字第五十五號判例參照），且違約金過高之酌減，
      屬法院之職權（最高法院四十九年台上字第八０七號、七十九年台上字第一六
      一二號判例參照）。是違約金如有過高，自得由法院依職權予以酌減。又按契
      約當事人約定之違約金是否過高，應依一般客觀事實、社會經濟狀況、當事人
      實際上所受之損害及債務人若能如期履行契約時，債權人可享受之一切利益為
      衡量標準。
  、被告主張兩造約定違約金為六十萬元實屬過高，應酌減至十萬元等情。惟查，
      被告自八十四年五月間起即向原告購油，再於八十九年九月二十八日簽訂系爭
      加盟契約書，兩造之訂約期間長達五年（八十九年十月一日起至九十四年九月
      三十日止）。再者，由加盟站實際購油數據計算履約保證金所佔比率觀之，原
      告各加盟站平均每年批購油品總量為四千九百六十四公秉，最低發油量之自願
      加盟站平均每年指購油品總量為一千八百公秉，如以汽、柴油平均發油比例為
      七：三計算，參考市場牌價之汽油毛利每公秉為二千五百八十三元及柴油毛利
      每公秉為一千三百七十七點三元計算，加盟站平均每年批購毛利金額為一千一
      百零二萬六千四百八十三元，而最低發油量之自願加盟站平均每年批購毛利金
      額為四百萬元，則自願加盟六十萬履約保證金佔加盟站平均每年批購毛利金額
      為百分之六，或六十萬履約保證金佔最低發油量之自願加盟站平均每年批購毛
      利額為百分之十五。由上得知，原告收取之懲罰性違約金佔市場牌價平均毛利
      介於百分六至百分之十五之間，此尚未逾採購法所要求百分之十五之事實，為
      兩造所不爭執，並有原告回覆公平會之沒收違約加盟站履約保證金之說明書一
      份為證。而被告於八十九年度向原告批油量為七千零五點一七二公秉（因八十
      九年十二月底已終止契約，故該月份實際購油日數僅十五日，共一百四十點二
      六五公秉，如以整月三十日計算，該月購油量約二百八十點五三公秉），高於
      自願加盟站之年批購油品總量四千九百六十四公秉，故六十萬元懲罰性違約金
      僅佔被告八十九年度批購油品毛利之百分之三點八六，實未過高。況且，原告
      每年平均對各加盟站之服務補助費用約二百四十三萬四千五多萬元，內容包含
      顧客共享原告發行之加油票、每半年一次自動安全檢查、油品重點化檢及全規
      範化驗、教育訓練、消防安全設備檢查、公共建築物安全檢查、出國考察、清
      洗油槽、工作服、整體廣告、宣傳促銷、技術支援、ＩＳ０九０００認證輔導
      及月刊等項目，有原告公司供加盟站服務措施一攬表一份為證。本院綜據上情
      ，認本件違約金六十萬元應為適當，公平會第四八七次委員會議亦同此認定，
      有決議文一份在卷供參，原告主張違約金過高，尚難足採。
（五）被告有無可向原告主張抵銷之權利？
      被告雖辯稱原告於八十九年十一月間擬調漲油價，造成購油民眾恐慌，使被告
      營業額遽減二成，而原告之優惠條件又較台塑公司為低，此部分損失應由原告
      負擔，爰主張抵銷之等語。惟按二人互負債務，而其給付種類相同，並均屆清
      償期者，各得以其債務，與他方之債務，互為抵銷，民法第三百三十四條定有
      明文。故應審查者，乃被告有無對原告主張之債權，亦即有無抵銷適狀？查原
      告於八十九年十一月間雖曾因國際油價調升，擬調高供油批發價格，然依兩造
      之約定，原告需予被告十日緩衝期，惟原告於第七日即取消調漲之決定，實際
      供油價格並未變更乙節，為兩造所不爭，原告並未違反加盟契約第五條第六款
      ：「其實際供應價格不高於本地區其他依法設有輕油裂解廠之公司於相同交易
      市場條件下同級同量之水準」之約定；況且，加盟契約係經兩造合意簽訂，契
      約雙方本應依約履行，被告不得以原告優惠條件較台塑公司為低，即主張原告
      應負損失。原告既無違約，被告即無可向原告請求之債權，兩造間既未互負債
      務，與抵銷之積極要件不合，被告主張抵銷抗辯，顯不足採，併此敘明。
四、綜上所述，被告既有違約向台塑公司購油之事實，原告依據加盟契約第十七條第
    一項第三款約定終止契約並請求交付履約保證金之行為，在客觀上屬契約權利之
    正當行使，即屬合法。而被告於簽約當時對於是否受此履約保證金限制其購油對
    象，仍有選擇空間，且沒收履約保證金對於市場競爭限制效果有限，尚未達濫用
    獨占地位之程度，自無違反公平交易法之情事可言，而兩造所約定之違約金又無
    過高，被告亦無可主張抵銷之權，已如前述。從而，原告以系爭履約保證金為懲
    罰性違約金之性質，並認被告違約事實已明，請求被告給付履約保證金六十萬元
    ，及自支付命令繕本送達翌日即九十年十一月二十四日起至清償日止，按週年利
    率百分之五計算之法定遲延利息，核無不合，應予准許。
五、兩造陳明願供擔保，請求宣告假執行及免為假執行，核無不合，茲分別酌定擔保
    金額，予以准許。
據上論結，本件原告之訴為有理由，依民事訴訟法第三百八十五條第一項前段，第七
十八條、第三百九十條第二項、第三百九十二條，判決如主文。
中　　　華　　　民　　　國　　九十一　　年　　　五　　　月　　三十一　　日
                              臺灣高雄地方法院民事第二庭
~B法 　　官　唐照明
右為正本係照原本作成。
如不服本判決，應於送達後廿日內，向本院提出上訴狀並表明上訴理由，如於本判決
宣示後送達前提起上訴者，應於判決送達後十日內補提上訴理由書（須附繕本）。
中　　　華　　　民　　　國　　九十一　　年　　　五　　　月　　三十一　　日
~B法院書記官 唐美玲
